ACORDAO-COMPLETO-2475386

ACÓRDÃO 8607/2021 ATA 19/2021 - PRIMEIRA CÂMARA

VISTOS, relatados e discutidos estes autos de embargos de declaração opostos por Acessibilidade Brasil e por Guilherme de Azambuja Lira, por meio de seus representantes legais, contra o Acórdão 5385/2021-TCU-Primeira Câmara.
ACORDAM os ministros do Tribunal de Contas da União, reunidos em sessão da 1ª Câmara, diante das razões expostas pelo relator e com fundamento nos arts. 32, II, e 34 da Lei 8.443/1992, c/c o art. 287 do RI/TCU, em:
9.1. conhecer destes embargos de declaração, para, no mérito, negar-lhes provimento;
9.2. dar ciência desta deliberação aos embargantes.

Embargos de declaração em tomada de contas especial instaurada em razão da não comprovação da regular aplicação dos recursos repassados por intermédio de convênio, que teve por objeto Fortalecer a Biblioteca Virtual em Saúde Pública.

Primeira Câmara

Fundo Nacional de Saúde - MS.

3. Interessados/Responsáveis/Recorrentes:
3.1. Responsáveis: Acessibilidade Brasil (05.147.737/0001-55); Guilherme de Azambuja Lira (XXX.202.217-XX)
3.2. Recorrentes: Acessibilidade Brasil (05.147.737/0001-55); Guilherme de Azambuja Lira (XXX.202.217-XX).

13.1. Ministros presentes: Benjamin Zymler (na Presidência), Vital do Rêgo e Jorge Oliveira.
13.2. Ministro-Substituto convocado: Marcos Bemquerer Costa.
13.3. Ministro-Substituto presente: Weder de Oliveira (Relator).

ACORDAO-COMPLETO-2548324

Acórdão 5264/2022 - Primeira Câmara

WEDER DE OLIVEIRA

Ministro-Substituto Weder de Oliveira.

Reproduzo, a seguir, o inteiro teor dos embargos de declaração opostos contra o Acórdão 5385/2021-TCU-Plenáriorimeria Câmara, inserto à peça 118 dos presentes autos:
"ACESSIBILIDADE BRASIL e GUILHERME DE AZAMBUJA LIRA, devidamente qualificados nos autos em epígrafe, vêm, por seus advogados, à presença de V. Exa., com fundamento no art. 287 do Regimento Interno do TCU, opor tempestivamente1 os presentes Embargos de Declaração em face do Acórdão 5385/2021-TCU-Primeira Câmara, com fundamento nas razões a seguir expostas.
O r. Acórdão embargado contém pontos que merecem ser saneados para que se retrate inteiramente a realidade dos fatos.
De início, extrai-se latente contradição do V. Acórdão recorrido, uma vez que, conforme Item 41 do Relatório, o decisum parte da premissa de que o objeto foi executado parcialmente. Porém, no Item 44, em evidente contradição, ampara-se no Parecer Técnico da DICON/RJ, o qual expressamente atestou que "a Área Técnica posicionou-se favorável ã execução física (...) entendendo que O projeto pactuado foi entregue". 
Com o devido respeito, cabe à esta C. Corte de Contas decidir se houve ou não cumprimento integral do objeto pactuado, pois se trata de questão fulcral para análise da matéria e da responsabilidade dos Embargantes.
Da Proposta de Deliberação acatada pelo v. Acórdão, especificamente nos Itens 20 e 22, verifica-se posicionamento obscuro em relação à análise da execução do objeto pactuado, conforme segue:
'20. Analisando a documentação constante dos autos, bem como as análises das alegações de defesa empreendidas pela unidade instrutiva e pelo MP/TCU, verifico a impossibilidade de se concluir de forma taxativa se o objeto do convênio foi integralmente concluído e se apresentou funcionalidade.
22. Os termos do parecer do MP/TCU, a seguir reproduzido, demonstram claramente a impossibilidade de se estabelecer com precisão e certeza a relação de causalidade entre os recursos destinados à execução do convênio e os pagamentos efetuado':
Com a devida vênia, não se pode admitir que o ônus da inconsistência do conjunto fático-probatório recaia sobre os Embargantes.
Se a instrução probatória não foi suficiente para o livre convencimento desta C. Corte quanto à execução parcial do objeto pactuado, devem os autos retornar à fase instrutória, nos termos do art. 201, §1º do Regimento Interno do TCU, objetivando a busca da verdade dos fatos para formar a livre convicção dos D. Julgadores.
Isso porque, tendo em vista a boa-fé na conduta dos Embargantes, a análise por esta C. Corte acerca da execução do objeto pactuado é o elemento principal para demonstração da regularidade da matéria, a fim de que seja afastada a sanção de ressarcimento dos valores sob o risco de se incorrer em enriquecimento sem causa do Poder Público - porquanto o serviço prestado atingiu seu objetivo e foi incorporado ao patrimônio da União.
Mas não apenas.
Superada a análise da contradição e da obscuridade acima destacadas, verifica-se omissão na aplicação da multa aos Embargantes. Vejamos:
'9.3. aplicar, individualmente, ao Sr. Guilherme de Azambuja Lira e à entidade Acessibilidade Brasil, a multa prevista no art. 57 da Lei 8.443/1992, no valor de R$ 42.000,00 (quarenta e dois mil reais) , fixando-lhes o prazo de 15 (quinze) dias, a contar da notificação, para que comprovem, perante este Tribunal (art. 214, III, "a", do RI/TCU) , o recolhimento das quantias devidas aos cofres do Tesouro Nacional, atualizadas monetariamente desde as data do presente acórdão até a do efetivo recolhimento, se forem pagas após o vencimento, na forma da legislação em vigor;'.
Porém, ainda que o v. Acórdão se ampare no art. 57 da Lei 8.443/1992, a aplicação da multa deve se pautar nas hipóteses previstas nos incisos do art. 58 da referida Lei, reproduzidos no rol taxativo do art. 268 do Regimento Interno do TCU.
Nesse sentido, o v. Acórdão revela-se omisso ante a ausência de subsunção da conduta analisada às hipóteses previstas legalmente para fixação da multa.
Restou obscuro, ainda, se a multa foi aplicada individualmente à pessoa física e jurídica ou se elas são solidárias no cumprimento dessa penalidade. Caso lhes tenha sido aplicado individualmente, carece de fundamentação sobre quais condutas do dirigente foram possivelmente danosas que extrapolaram a esfera de responsabilização da pessoa jurídica, haja vista que não houve apontamentos de transferência para contas pessoais dele.
Diante do exposto, requer sejam os presentes Embargos de Declaração acolhidos e providos para que sejam saneadas as omissões, contradições e obscuridades aqui apontadas, com a consequente correção do v. Acórdão".
É o relatório.
1O Acórdão foi publicado aos 08.04.2021. Desta feita, o prazo de apresentação dos embargos de declaração inicia-se no dia 09.04.2021 com término em 19.04.2021.

8.1. Marcela Cristina Arruda Nunes (283401/OAB-SP) e outros, representando Acessibilidade Brasil.

Subprocurador-Geral Paulo Soares Bugarin.

EMBARGOS DE DECLARAÇÃO EM TOMADA DE CONTAS ESPECIAL. CONHECIMENTO. ALEGAÇÃO DE OMISSÕES, CONTRADIÇÕES E DE OBSCURIDADE. REJEIÇÃO. COMUNICAÇÕES.

TOMADA DE CONTAS ESPECIAL (TCE)

Secretaria de Controle Externo de Tomada de Contas Especial (Secex-TCE).

Cuidam os autos de tomada de contas especial instaurada originalmente pelo Fundo Nacional de Saúde (FNS) contra o Sr. Guilherme de Azambuja Lira, presidente da organização social civil de interesse público Acessibilidade Brasil/RJ, desde 30/10/2006, em solidariedade com a entidade mencionada, em razão da não comprovação da regular aplicação dos recursos repassados por intermédio do convênio 2197/2008 (Siafi 643916) , celebrado com o Ministério da Saúde, que teve por objeto "Fortalecer a Biblioteca Virtual em Saúde Pública".
2.	No âmbito desta Corte de Contas, além do Sr. Guilherme de Azambuja Lira, foi responsabilizada a Acessibilidade Brasil, entidade conveniada, pelas seguintes irregularidades: impugnação de despesas e não aplicação de recursos do convênio no mercado financeiro.
3.	Por meio do Acórdão 5385/2021-TCU-Primeira Câmara, prolatado na sessão de 30/3/2021, este Tribunal deliberou o que se segue:
"9.1. rejeitar parcialmente as alegações de defesa apresentadas pelo Sr. Guilherme de Azambuja Lira e pela entidade Acessibilidade Brasil;
9.2. julgar irregulares as contas do Sr. Guilherme de Azambuja Lira e da entidade Acessibilidade Brasil, com fundamento nos artigos 1º, I, 16, III, 'b' e 'c', 19, caput, e 23, III, 'a' e 'b', da Lei 8.443/1992, e condená-los, solidariamente, ao pagamento das quantias abaixo especificadas, atualizadas monetariamente e acrescidas de juros de mora, calculados a partir das respectivas datas até a data do efetivo recolhimento, fixando o prazo de 15 (quinze) dias a contar da notificação, para que comprovem, perante o Tribunal (art. 214, III, 'a', do RI/TCU) , o recolhimento do débito ao Fundo Nacional de Saúde (FNS) , na forma da legislação em vigor:
	Data
	Valor (R$) 

	2/6/2011
	150.000,00

	3/6/2011
	50.000,00

	7/6/2011
	49.000,00

	Total
	249.000,00

9.3. aplicar, individualmente, ao Sr. Guilherme de Azambuja Lira e à entidade Acessibilidade Brasil, a multa prevista no art. 57 da Lei 8.443/1992, no valor de R$ 42.000,00 (quarenta e dois mil reais) , fixando-lhes o prazo de 15 (quinze) dias, a contar da notificação, para que comprovem, perante este Tribunal (art. 214, III, 'a', do RI/TCU) , o recolhimento das quantias devidas aos cofres do Tesouro Nacional, atualizadas monetariamente desde as data do presente acórdão até a do efetivo recolhimento, se forem pagas após o vencimento, na forma da legislação em vigor;
9.4. autorizar, desde logo, nos termos do art. 28, II, da Lei 8.443/1992, a cobrança judicial das dívidas, caso não atendidas as notificações;
9.5. encaminhar cópia desta deliberação à Procuradoria da República no Estado do Rio de Janeiro, em cumprimento ao disposto no art. 16, §3º, da Lei 8.443/1992.
4.	Nesta fase processual, examinam-se embargos de declaração opostos por Acessibilidade Brasil e por Guilherme Lira Azambuja, por meio de seus representantes legais, contra o acórdão supramencionado, que, na visão dos embargantes, contém vícios de contradição, obscuridade e omissão.
5.	Segundo consta da inicial do recurso, a contradição estaria configurada pelo fato de que estaria expresso no item 41 do relatório referente ao acórdão embargado que o objeto do convênio foi executado parcialmente, enquanto o item 44 do mesmo relatório traria informação extraída de parecer técnico elaborado pelo concedente no sentido de que o objeto do convênio fora entregue.
6.	Aduzem, em conclusão, que cabe a este Tribunal "decidir", em face da contradição, se houve ou não cumprimento do objeto do convênio, uma vez que "se trata de questão fulcral para análise da matéria e da responsabilidade dos Embargantes".
7.	O segundo vício alegado é o de obscuridade. Os embargantes consideram que o relator, nos itens 20 e 22 da proposta de deliberação em referência, não deixou claro se houve ou não execução do objeto pactuado.
8.	Destacam-se da peça recursal os seguintes excertos a respeito da questão da obscuridade: 
"Com a devida vênia, não se pode admitir que o ônus da inconsistência do conjunto fático-probatório recaia sobre os Embargantes.
Se a instrução probatória não foi suficiente para o livre convencimento desta C. Corte quanto à execução parcial do objeto pactuado, devem os autos retornar à fase instrutória, nos termos do art. 201, §1º do Regimento Interno do TCU, objetivando a busca da verdade dos fatos para formar a livre convicção dos D. Julgadores".
9.	A terceira falha aduzida é a existência de omissão no Acórdão 5385/2021-TCU-Primeira Câmara, tendo em vista a incorreta aplicação, aos responsáveis, da multa prevista no art. 57 da Lei 8.443/1992, quando, na visão dos embargantes, o correto seria aplicar-lhes a multa a que se refere o art. 58, segundo as hipóteses previstas em seus respectivos incisos, também reproduzidos no rol constante do art. 268 do Regimento Interno deste Tribunal (RI/TCU) .
10.	Por fim, sobre a questão das sanções aos responsáveis, apontou-se a existência de obscuridade, em decorrência de o acordão não evidenciar se a multa foi aplicada individualmente à pessoa física e à pessoa jurídica ou se elas seriam solidárias no cumprimento dessa penalidade.
11.	Considerando as falhas alegadas, os embargantes requereram a esta Corte de Contas que acolha os embargos e promova as correções devidas.
II
12.	Preliminarmente, conheço dos presentes embargos, nos termos dos arts. 32, II, e 34 da Lei 8.443/1992, por considerar preenchidos os requisitos atinentes à espécie recursal.
13.	Passo a tratar dos vícios aduzidos nos embargos.
14.	Segundo o art. 34 da Lei 8.443/1992, "cabem embargos de declaração para corrigir obscuridade, omissão ou contradição da decisão recorrida".
15.	Vicente Greco Filho assim define esses vícios da deliberação:
"- obscuridade: defeito consistente na difícil compreensão do texto da sentença e pode decorrer de simples defeito redacional ou mesmo de má formulação de conceitos, havendo obscuridade quando a sentença está incompreensível no comando que impõe e na manifestação de conhecimento e vontade do juiz.
- contradição: afirmação conflitante, quer na fundamentação, quer entre a fundamentação e a conclusão, sendo que, nesses casos, a correção da sentença, em princípio, não levaria a uma verdadeira modificação da sentença, mas apenas a um esclarecimento de seu conteúdo.
- omissão: caso em que a sentença é complementar, passando a resolver questão não solucionada, ganhando substância, portanto, sendo que as questões que devem ser resolvidas pelo juiz são todas as relevantes postas pelas partes para a solução do litígio, bem como as questões de ordem pública que o juiz deve resolver de ofício, como, por exemplo, a coisa julgada." (Direito Processual Civil Brasileiro, Saraiva, 11ª ed., 2º volume, 259/260) 
16.	Os embargos de declaração não se prestam, em regra, para rediscussão do mérito, nem para reavaliação dos fundamentos que levaram à prolação do acórdão recorrido.
17.	A contradição alegada pelo embargante não merece prosperar. Registra-se que a contradição a ser resolvida por meio da oposição de embargos é aquela que se estabelece entre os termos da própria decisão (relatório/voto/acórdão) . No caso em exame, há conexão lógica entre os fundamentos e as conclusões da proposta de deliberação norteadora do Acórdão 5385/2021-TCU-Primeira Câmara. 
18.	Os itens 41 e 44 do relatório a que aludem os embargantes fazem parte, na verdade, da instrução de mérito elaborada pela Secretaria de Controle Externo de Tomada de Contas Especial (Secex-TCE) , inserta à peça 107 dos presentes autos, que foi integralmente reproduzida no relatório concernente à decisão recorrida. 
19.	Os embargantes alegam que os supramencionados itens 41 e 44 conteriam conclusões conflitantes sobre a execução do objeto conveniado. Tal afirmação não se sustenta, pois o que a unidade instrutiva verificou, de fato, foi a impossibilidade de se comprovar, com base nas alegações de defesa e nos documentos que foram carreados aos autos, se houve a execução parcial do objeto e especialmente se a finalidade do convênio foi alcançada.
20.	A Secex-TCE argumentou na instrução final que ainda que fosse comprovada a execução parcial do objeto pactuado, o que não ocorreu, subsistiria a necessidade de devolução dos recursos repassados, em razão da ausência de comprovação de que as partes executadas do convênio poderiam ser aproveitadas para posterior conclusão do objeto.
21.	Ademais, a unidade instrutiva constatou a ausência de nexo de causalidade entre as despesas efetuadas e a execução do objeto do convênio, argumento que reforça a subsistência do débito imputado aos responsáveis.
22.	Convém reproduzir, a seguir, os itens 40 a 46 da instrução de peça 107, de modo a que não subsistam dúvidas sobre as conclusões da Secex-TCE sobre o exame das alegações de defesa apresentadas pela Acessibilidade Brasil e pelo Sr. Guilherme de Azambuja Lira: 
"40.	No que concerne às alegações relativas ao cumprimento integral do termo de convênio, a defesa mencionou que a segunda e final prestação de contas tiveram a conclusão do concedente dos recursos pela não aprovação das contas prestadas, em que pese todos os esclarecimentos efetuados pela defendente, conforme os seguintes pareceres: a) Parecer GESCON 3469, de 25 de novembro de 2013 (doc. 08) , peça 80) ; b) Parecer GESCON 777, de 26 de junho de 2015 (doc.10, peça 82) ; c) Parecer GESCON 168, de 16 de março de 2016 (doc.12, peça 92) ; d) Parecer GESCON 623, de 15 de julho de 2016 (doc.14, peça 94) e, por fim, e) Parecer GESCON 985, de 2 de dezembro de 2016 (doc.16, peça 96) . 
41.	A mesma alegação apresentada nos presentes autos está contida no documento de peça 4 dos autos, não tendo havido nenhuma informação noviça que nos permita divergir do entendimento propalado pelo concedente dos recursos no que se refere à negativa quanto à correta execução do ajuste aqui tratado. Demais disso, o fato de o convenente ter executado uma ou algumas etapas do convênio, e tendo estas sido aprovadas pelo concedente, não necessariamente impende a desnecessidade de devolução por parte do gestor dos recursos, conforme ver-se-á. Assim, é entendimento na Jurisprudência dominante no TCU, que no caso de execução parcial do objeto do convênio, sem alcance dos seus objetivos, o gestor convenente responde pelo total dos recursos repassados, não cabendo ao defendente alegar o enriquecimento sem causa da Administração Pública, quando da cobrança integral dos valores repassados. 
42.	Quando o objeto de convênio é executado parcialmente e não se vislumbra a possibilidade de aproveitamento do que foi realizado para posterior conclusão, aduz-se que houve completo desperdício dos recursos repassados, os quais devem ser integralmente devolvidos aos cofres federais. A impugnação da totalidade das despesas realizadas com os recursos repassados pelo concedente afastaria a obrigatoriedade de restituição da parcela referente à contrapartida do convenente, sob pena de enriquecimento sem causa da União. Como no presente caso não há a cobrança da parcela relativa à contrapartida do convenente, assim como se propôs a dispensa da cobrança da suposta não aplicação dos recursos no mercado financeiro, não há que se falar em enriquecimento sem causa da União. 
	(Acórdão 993/2018-TCU-Primeira Câmara (Relator Ministro Bruno Dantas) 
'No caso de execução parcial do objeto do convênio, sem alcance dos seus objetivos, o gestor convenente responde pelo total dos recursos repassados. A empresa contratada, por outro lado, somente deve ressarcir ao erário o montante correspondente ao valor recebido e não executado, porquanto esta não tem a responsabilidade de assegurar o cumprimento dos objetivos do convênio, mas de realizar a obra (...) '.
43.	Ainda que se cogite a execução do objeto, considerando as irregularidades constantes da prestação de contas, a exemplo da não comprovação da efetiva transferência dos recursos para a empresa prestadora do serviço, não é possível afirmar haver nexo entre as despesas efetuadas e a referida execução.
44.	Quanto à alegação de que que teria sido atestada a execução técnica do projeto pela própria DICON/RJ, estando os serviços prestados incorporados no patrimônio da administração pública, não havendo qualquer informação, documento ou qualquer outro tipo de prova que comprovem a não utilização dos recursos repassados para a consecução da finalidade do convênio firmado ou que acarrete em alguma ilegalidade ou prejuízo ao erário público, apesar de ser repetitiva, refuta-se mais uma vez a mesma (peça 4, p. 3) . 
' (...) concluímos que houve execução direta de parte do projeto pelo convenente (...) o instrumento para a execução do projeto sob a forma de convênio foi inadequado, uma vez que por se tratar de OSCIP o Termo de Parceria seria a melhor forma de contratação. Entretanto, a Área Técnica posicionou-se favorável ã execução física (...) entendendo que O projeto pactuado foi entregue; 8.2 - face ao exposto (...) deverá ressarcir ao erário os valores originais referentes a: bloqueio judicial, item 7.1, R$ 1.108,80; Não aplicação no mercado financeiro, item 7.2, RS 28.639,72; Despesas bancárias, item 7.3, R$ 32,00; impugnação de despesas pela não comprovação de pagamento, item 7.4, RS 249.000,00 e Não comprovação de aplicação de contrapartida proporcional, item 7.5, R$ 28.151,69, totalizando RS 306.932,21 (...) '.
45.	É pertinente não deixar olvidar que a prestação de contas foi realizada em duas etapas, conforme a própria alegação de defesa do defendente, em 08 de abril de 2011, por meio do Ofício ACER/FNS, 3/2011, aprovada parcialmente pelo Parecer GESCON N.° 2799, de 20 de maio de 2011; a última etapa ocorreu em 14 de setembro de 2012, encaminhada por meio do ofício s/n, sendo objeto de análise que consubstanciou o Parecer GESCON N.° 3469, de 25 de novembro de 2013. 
46.	A partir do momento que o concedente entende que os objetivos contidos no plano de trabalho não foram atendidos, bem como não foram apresentados elementos noviços que nos permitisse dessumir pela consecução do convênio, ainda que o defendente tenha carreado aos autos vários documentos (peças 66 a 100 e 104) , não há como acatar tais alegações de defesa, propondo-se também o julgamento pela irregularidade das presentes contas, a condenação pela devolução dos valores que não tiveram a sua regular gestão aferidos, além da aplicação da multa prevista no art. 57, da Lei 8.443/1992 aos responsáveis solidários". (grifei) 
Rejeito, igualmente, a alegação da existência de obscuridade caracterizada pelo suposição de que este relator não teria deixado evidenciado se houve ou não execução do objeto do convênio, em razão da existência de falhas na instrução probatória, o que faria recair o ônus da prova sobre os embargantes, 
Está assente na proposta de deliberação condutora do acórdão embargado que, segundo jurisprudência pacífica deste Tribunal, é obrigação do gestor carrear aos autos documentação apta a comprovar a regularidade da aplicação dos recursos públicos sob sua responsabilidade.
Ademais, consignei que a documentação constante dos autos não permitia concluir de forma taxativa pela execução total e pela funcionalidade do objeto do convênio, tendo ressaltado ainda que acompanhava os pareceres uniformes da Secex-TCE e do MP/TCU sobre a ausência de nexo de causalidade entre as despesas realizadas e os recursos transferidos no âmbito do convênio 2197/2008. 
Transcrevo, nesse sentido, os itens 17 a 27 da proposta de deliberação:
"17.	Em suas alegações de defesa, os responsáveis afirmaram que o objeto do convênio foi cumprido integralmente, entregue com funcionalidade, e que foram apresentados todos os documentos comprobatórios exigidos pelo concedente. Destacam que a Divisão de Convênios (DICON/RJ) solicitou, em despacho de 17/4/2014, que a Coordenação-Geral de Documentação e Informação desse parecer sobre a regular execução do convênio em tela[footnoteRef:2]. [2:  Peça 90, p. 1] 
Sobre a legalidade da contratação da empresa Tath & Ana Bureaux de Serviços de Informática Ltda., os responsáveis alegaram que foram cumpridos o estatuto social e o regimento interno da entidade Acessibilidade Brasil, bem como os arts. 13 e 25 da Lei 8.666/1993, uma vez que se tratava da contratação de serviços técnicos especializados.
Aduziram, por fim, que o 4º termo aditivo previa a contratação de mão de obra terceirizada para auxiliar na consecução final do objetivo do convênio, de forma que não haveria débito e que a devolução de recursos implicaria enriquecimento ilícito da administração.
Analisando a documentação constante dos autos, bem como as análises das alegações de defesa empreendidas pela unidade instrutiva e pelo MP/TCU, verifico a impossibilidade de se concluir de forma taxativa se o objeto do convênio foi integralmente concluído e se apresentou funcionalidade.
Resta evidenciado, contudo, que ainda que se pudesse acolher as alegações dos responsáveis, de que houve a completa execução física do convênio, não há comprovação nos autos do nexo de causalidade entre as despesas realizadas e os recursos transferidos no âmbito do convênio 2197/2008.
Os termos do parecer do MP/TCU, a seguir reproduzido, demonstram claramente a impossibilidade de se estabelecer com precisão e certeza a relação de causalidade entre os recursos destinados à execução do convênio e os pagamentos efetuados:
'Sobre essa irregularidade [a glosa dos pagamentos à empresa Tath & Ana Bureaux de Serviços de Informática Ltda.], a defesa da entidade mostra-se contraditória.
Na peça 65, em sua defesa apresentada neste Tribunal, afirma que, por se tratar de serviço altamente técnico realizado por profissional especializado, a entidade optou por fazer a contratação direta da empresa Tath & Ana Bureaux Serviços de Informática Ltda., que seria uma assessoria técnica especializada de sua confiança, em vista do conhecimento técnico, seriedade, reputação, singularidade, valor praticado dentro dos preços de mercado. A transferência dos recursos à empresa contratada não foi comprovada, mesmo sendo uma prova fácil de ser apresentada.
Entretanto, em 11/2015, a entidade apresenta manifestação na fase interna da TCE sobre os apontamentos contidos no Parecer GESCON 777/2015. Naquela manifestação, afirma que a própria convenente teria prestado os serviços do convênio. Sobre a ausência de comprovação do efetivo pagamento dos recursos, constantes das notas fiscais, a empresa Tath & Ana Bureaux Serviços de Informática Ltda. assim se manifesta (peça 4, p. 27-28, destaques no original) :
10.4.3.7 - Diferentemente do que ocorrera na primeira etapa, onde as notas fiscais foram emitidas pela Convenente, neta etapa, (4º Termo Aditivo) devido o prazo de validade das notas fiscais ter expirado em 31/10/2010, isso não pode ser feito.
10.4.3.8 - Por esta razão, com vistas a tornar factível a remuneração pelos serviços prestados e entregues a este Ministério, valeu-se de terceiros, para o recebimento do valor devido.
10.4.3.9 - A ausência da efetiva relação comercial, não descaracteriza a nota fiscal, tampouco a torna ilegal. Tanto é que, para o estado (fazenda) , não se pode opor o argumento de não obrigatoriedade de recolhimento de impostos quando da emissão de nota fiscal, pela não prestação do serviço.
Com esse relato, a entidade confirma que utilizou de um artificio para o recebimento da parcela referente ao 4º termo aditivo do convênio. Assim, correta a proposta de rejeição de suas alegações de defesa.
Cabe registrar que à peça 9 consta, na fase interna desta TCE, reconhecimento da dívida tratada neste processo, feita pelo Sr. Guilherme de Azambuja Lira, com pedido de parcelamento para devolução dos recursos em 30 parcelas, datado de 22/12/2016'.
Conforme assentado na jurisprudência consolidada desta Casa, compete ao gestor o ônus de comprovar a regularidade da aplicação dos recursos públicos sob sua responsabilidade. No caso em exame, os documentos acostados aos autos, além de não permitirem a conclusão sobre a efetiva realização dos objetivos do convênio, não são idôneos para demonstrar a correta destinação dos recursos, de modo a se estabelecer, com exatidão o nexo de causalidade.
Insta salientar que, em se tratando de recursos federais repassados a entidades privadas sem fins lucrativos, a jurisprudência desta Corte de Contas é no sentido de imputar a responsabilidade pelo dano à pessoa jurídica, em solidariedade com os gestores. 
Assim, as contas do Sr. Guilherme Azambuja Lira e da Acessibilidade Brasil devem ser julgadas irregulares, com a condenação solidária ao recolhimento do débito correspondente ao valor transferido por meio do 4º termo aditivo ao convênio 2197/2008". (grifei) 
No que tange à alegação de omissão, refuto os argumentos aduzidos nos embargos O relatório e a proposta de deliberação concernentes ao Acórdão 5385/2021-TCU-Primeira Câmara não deixam margem a dúvidas sobre a aplicação aos responsáveis, individualmente, da multa prevista no art. 57 da Lei 8.443/1992, tendo em vista que ambos tiveram as respectivas contas julgadas irregulares e que foram condenados, solidariamente, a recolherem o débito que lhes foi atribuído. É o que se verifica nas seguintes transcrições do relatório e do voto que fundamentaram o acórdão embargado:
Relatório, item 50 da instrução reproduzida:
"50.	Os argumentos de defesa tampouco lograram afastar o débito imputado ao responsável. Ademais, inexistem nos autos elementos que demonstrem sua boa-fé ou a ocorrência de outros excludentes de culpabilidade. Desse modo, suas contas devem, desde logo, ser julgadas irregulares, nos termos do art. 202, § 6º, do Regimento Interno/TCU, procedendo-se à sua condenação em débito, além da proposição da aplicação da multa prevista no art. 57 da Lei 8.443/1992, individualmente".
Proposta de Deliberação, itens 26 e 27:
"25.	Assim, as contas do Sr. Guilherme Azambuja Lira e da Acessibilidade Brasil devem ser julgadas irregulares, com a condenação solidária ao recolhimento do débito correspondente ao valor transferido por meio do 4º termo aditivo ao convênio 2197/2008.
Uma vez que não se operou a prescrição da pretensão punitiva, impõe-se a aplicação, individual, da multa prevista no art. 57 da Lei 8.443/1992.
Por fim, tendo em vista a alegação dos responsáveis sobre a ocorrência de prescrição da pretensão ressarcitória, constante da peça 111, juntada aos autos após a fase de instrução, ressalto que este Tribunal vem se pronunciando repetidamente sobre a manutenção da jurisprudência atual, consubstanciada na Súmula TCU 282, a exemplo dos Acórdão 2018/2020-TCU-Plenário, 5236/2020-TCU-1ª Câmara, 5690/2020-TCU-2ª Câmara e 6707/2020-TCU-2ª Câmara".
28.	Em consonância com os excertos supramencionados, a Primeira Câmara deste Tribunal decidiu aplicar aos responsáveis, por meio do item 9.3 do acórdão impugnado, multa aos responsáveis, nos termos ora reproduzidos, o que comprova a ausência de lacunas a serem sanadas por meio dos presentes embargos: 
"9.3. aplicar, individualmente, ao Sr. Guilherme de Azambuja Lira e à entidade Acessibilidade Brasil, a multa prevista no art. 57 da Lei 8.443/1992, no valor de R$ 42.000,00 (quarenta e dois mil reais) , fixando-lhes o prazo de 15 (quinze) dias, a contar da notificação, para que comprovem, perante este Tribunal (art. 214, III, "a", do RI/TCU) , o recolhimento das quantias devidas aos cofres do Tesouro Nacional, atualizadas monetariamente desde as data do presente acórdão até a do efetivo recolhimento, se forem pagas após o vencimento, na forma da legislação em vigor".
***
29.	Tendo em vista que restou demonstrado que o Acórdão 5385/2021-TCU-Primeira Câmara não contém os alegados vícios de omissão, contradição ou obscuridade, impõe-se a rejeição dos presentes embargos de declaração.
	Diante do exposto, manifesto-me pela aprovação do acórdão que ora submeto à apreciação deste Colegiado.
TCU, Sala das Sessões, em 8 de junho de 2021.
Weder de Oliveira
Relator